臺灣士林地方法院民事判決　　　　　　　　　　　　　九十二年度訴更一字第七號
　　原　　　告　己○○○
　　　　　　　　乙○○
　　　　　　　　丙○○
　　　　　　　　戊○○
　　　　　　　　丁○○
　　　　　　　　王作鋒
　　　　　　　　甲○○
　　共　　　同
　　訴訟代理人　林永頌律師
　　　　　　　　廖頌熙律師
　　　　　　　　黃韋齊律師
　　被　　　告　癸○
　　訴訟代理人　庚○○
　　　　　　　　辛○○
　　　　　　　　壬○峰
右當事人間租佃爭議事件，經臺灣高等法院發回更審，本院於中華民國九十三年十一
月十八日言詞辯論終結，判決如左：
    主      文
確認原告與被告間就坐落臺北市○○區○○段一小段一四三地號土地之耕地三七五租
約法律關係不存在。
訴訟費用由被告負擔。
    事實及理由
甲、程序方面：
    本件係兩造間因坐落臺北市○○區○○段一小段一四三地號土地（下稱系爭土地
    ）發生租佃爭議，原告主張系爭土地已成垃圾地無法耕作，且承租人即被告亦未
    自任耕作為由，主張與被告間已無租佃關係，經臺北市政府耕地租佃委員會於民
    國九十二年四月二十九日調解，以及同年六月九日調處，均未獲成立後，移送本
    院審理，合先敘明。
乙、實體方面：
一、本件原告起訴主張：系爭土地為原告之被繼承人王金守，以及訴外人王呅、臺北
    市所共有，被告於民國四十年間與王金守及王呅就系爭土地訂有耕地三七五租約
    ，往後於臺北市內湖區公所每六年展延登記租約一次。因王金守及王呅於五十九
    年八月間與臺北市政府環境清潔處就系爭土地簽訂合約書，提供填墊垃圾之用，
    並經承租人即被告同意並交付系爭土地，且領取農作物之補償，此後被告即未再
    自任耕作，依耕地三七五減租條例第十六條之規定，原訂耕地三七五租約已屬無
    效。系爭土地現已不宜作農業使用，且被告自承無法確認種植範圍及系爭土地之
    實際位置，被告辯稱五年前仍有從事耕作種植，不能採信。縱令被告在五年前有
    種植農作物之情形，也不能使無效之租約變為有效，爰提起本件確認之訴，並聲
    明：確認原告與被告間就系爭土地之耕地三七五租約法律關係不存在。
二、被告則以：系爭土地提供填墊垃圾，是地主與臺北市環境清潔處訂約，被告並未
    同意，地主亦未向被告說明，之後是因為垃圾廢水影響農作物致無法耕作，被告
    才出面抗議，經抗議後環境清潔處始補償農作物之損失，並言明六年後會將土地
    歸還，但六年後垃圾卻越倒越多，地主未出面，也未跟被告商談，被告是一樸實
    農夫，當初未同意倒垃圾，亦不知要如何抗議，不自任耕作之情形並非被告所造
    成。原告曾表示系爭土地因為有企業廢水，但該企業係在基隆河的對岸，工廠廢
    水亦是排入基隆河，和系爭土地無關。系爭土地倒垃圾後，因為有沼氣及廢水影
    響，致無法耕作，但於五年前，待廢水與沼氣較為微弱時，曾有試著種植香蕉等
    語，資為抗辯。
三、原告主張系爭土地為原告之被繼承人王金守，以及王呅、臺北市所共有，被告於
    四十年間與王金守、王呅就系爭土地訂有耕地三七五租約，往後於臺北市內湖區
    公所每六年展延登記租約一次，最近一次之耕地租約變更登記是在八十六年六月
    三日。王金守與王呅於五十九年八月間與臺北市政府環境清潔處就系爭土地曾簽
    訂合約書，提供填墊垃圾之用，預定使用期限為六年。系爭土地承租人即被告有
    領取農作物之補償費，系爭土地供臺北市政府環境清潔處填墊垃圾期間，被告未
    有耕作等情，業據原告提出與所述相符之繼承系統表、系爭土地登記謄本影本、
    耕地租約變更登記記載表影本、合約書影本各一份（均影本）為證，並為被告所
    不爭執，自堪認原告此部分之主張為真正。惟被告以前開情詞置辯，則本件之主
    要爭點乃在被告有無同意臺北市政府環境清潔處在系爭土地填墊垃圾？被告如有
    同意，則原訂耕地三七五租約之法律效果為何？茲審究如次：
  (一)查原告提出之王金守、王呅與臺北市政府環境清潔處於五十九年八月間簽訂之合
    約書內容，固有記載同意提供系爭土地供臺北市政府環境清潔處填墊垃圾，惟該
    合約書上並無承租人即被告簽名同意之記載，因此尚不能據此認定被告於前開簽
    訂合約書之際亦有表示同意。然參酌被告自承已領取臺北市政府環境清潔處就填
    墊垃圾所為之農作物損失補償費，以及臺北市政府環境清潔處向伊表示會於填墊
    垃圾期間六年後歸還土地等語，核與前開合約書上記載填墊垃圾之使用期間為六
    年以及臺北市政府環境清潔處亦同意補償地上物之內容相符，應堪認被告於前開
    合約書簽訂後，亦同意依合約書之內容，由臺北市政府環境清潔處將系爭土地作
    為繼續填墊垃圾之非耕地使用，期間約定為六年。從而，原告主張被告有同意系
    爭土地供臺北市政府環境清潔處作為填墊垃圾之用，自可採信，被告辯稱未同意
    交付云云，要無可採。
  (二)按「承租人應自任耕作，並不得將耕地全部或一部轉租他人。」、「承租人違反
    前項規定時，原訂租約無效，得由出租人收回自行耕種或另行出租。」耕地三七
    五減租條例第十六條第一項、二項分別定有明文。所謂應自任耕作，係指承租人
    應以承租之土地供自己從事耕作之用而言，如承租人以承租土地之全部或一部供
    非耕作之用或轉租或借與他人使用，均在不自任耕作之列，應構成同條第二項所
    定原訂租約無效之原因。又承租人違反「不自任耕作」之限制時，所謂「原訂租
    約無效」，係指原訂租約無待於另為終止表示，當然向後失其效力，租賃關係因
    而歸於消滅者而言，最高法院八十年台再字第十五號判例可以參照。查被告既於
    王金守及王呅與臺北市政府環境清潔處在五十九年八月簽訂合約書後，也同意臺
    北市政府環境清潔處在系爭土地為期六年填墊垃圾之非耕作使用，已如前述，則
    被告之同意，自屬不自耕作之行為，違反耕地三七五減租條例第十六條第一項應
    自任耕作之規定，依同條第二項之規定，系爭土地之耕地三七五租約自應於被告
    同意填墊垃圾之時起當然向後失其效力。至於被告雖於八十六年六月三日有就系
    爭土地之耕地三七五租約辦理變更登記，然該變更登記，依耕地三七五減租條例
    第六條第二項授權所制訂之臺北市耕地租約登記辦法第三條第一項第五款規定，
    如出租人或承租人不會同申請耕地租約登記，經一方陳明理由，得由出租人或承
    租人單獨申請。該項登記係政府機關為便於管理租約行政作業之需要，及為保護
    佃農而謀其舉證上之方便而設，並非可藉由該登記以達確定、變更或形成人民私
    權關係之效力，因此不能單僅憑被告單方面申請所為之變更租約登記，而使業已
    失效之耕地三七五租約回復效力。又被告另辯稱現在仍有在系爭土地上種植香蕉
    之情形，雖經本院會同臺北市中山地政事務所人員於系爭土地勘驗屬實（見本院
    九十三年七月十四日之勘驗筆錄），然被告既未證明原訂耕地三七五租約失效後
    有再與原告訂立新耕地租約之合意，則仍不能僅以現在於系爭土地有種植作物之
    情形，認為原訂耕地三七五租約仍存在，或是兩造間有成立另一新耕地租賃關係
    ，因此，被告辯稱兩造間仍有耕地三七五租約存在，自亦不足採信。
四、綜上所述，被告確實同意臺北市政府環境清潔處在系爭土地繼續填墊垃圾之非耕
    地使用，期間約定為六年，則於同意臺北市政府環境清潔處開始填墊垃圾時，承
    租人即被告已屬不自任耕作，依耕地三七五減租條例第十六條第二項之規定，原
    訂之耕地三七五租約，應於斯時起即已當然向後失其效力，從而，原告訴請確認
    兩造間就系爭土地之耕地租賃法律關係不存在，即屬有據，為有理由，應予准許
    。
五、本件判決基礎已臻明確，兩造其餘之攻擊防禦方法及訴訟資料經本院斟酌後，核
    與判決不生影響，無一一論述之必要，併予敘明。
六、據上論結，原告之訴為有理由，依民事訴訟法第七十八條，判決如主文。
中　　　華　　　民　　　國　　九十三　　年　　十二　　月　　　十五　　　日
                                        臺灣士林地方法院民事第二庭
                                            法      官  林政佑
右為正本係照原本作成。
如對本判決上訴須於判決送達後廿日內向本院提出上訴狀。
中　　　華　　　民　　　國　　九十三　　年　　十二　　月　　　十七　　　日
                                            法院書記官  楊錫芬
